【裁判字號】    97,上訴,722
【裁判日期】    970821
【裁判案由】    毒品危害防制條例
【裁判全文】
臺灣高等法院臺南分院刑事判決         97年度上訴字第722號
上  訴  人  臺灣臺南地方法院檢察署檢察官
被      告  甲○○
                      之2
                    現另案羈押於台南看守所
指定辯護人  本院公設辯護人  丙○○
上列上訴人因被告違反毒品危害防制條例案件，不服臺灣臺南地
方法院96年度訴字第1414號中華民國97年5月16日第一審判決（
起訴案號：臺灣臺南地方法院檢察署96年度營偵字第956號），
提起上訴，本院判決如下：
    主  文
上訴駁回。
    理  由
一、公訴意旨略以：甲○○基於販賣第一級毒品海洛因之集合犯
    意，自民國（下同）96年6月上旬起，在嘉義市市區，接續
    販賣海洛因予乙○○（由檢察官另案起訴）施用10次。96年
    6月30日上午，因在嘉義縣之乙○○腳受傷無法行走需買海
    洛因解癮而電告甲○○，甲○○乃駕駛車號1870－SW號小客
    車前往接載，乙○○上門後乃將欲購買海洛因之新臺幣（下
    同）4千元，交予甲○○。甲○○旋於同日上午10時許，在
    臺南市區某處，下車後向不詳姓名女子販入第1級毒品海洛
    因3包，返回車上，即交海洛因1包予乙○○。甲○○復於同
    日上午11時許，在臺南縣後壁鄉某處，販賣海洛因1包予不
    詳姓名男子，得款2000元。嗣於同日上午11時30分許，在臺
    南縣後壁鄉嘉苳村後壁國中前，因行跡可疑，為警盤查而查
    獲，扣得乙○○所購得之海洛因1包（重0.9公克）、甲○○
    所販入之海洛因1包（毛重0.87公克，袋重0.31公克）、電
    子磅秤1個、夾鏈袋113個、玻璃管6支、斜口吸管2支、行動
    電話3支、2500元（另500元為甲○○加油500元所剩）。因
    認被告甲○○所為，係違反毒品危害防制條例第4條第1項之
    販賣第一級毒品（海洛因）罪嫌。
二、按犯罪事實應依證據認定之，無證據不得認定其犯罪事實；
    又不能證明被告犯罪，應諭知無罪之判決，刑事訴訟法第15
    4條第2項、第301條第1項分別定有明文。次按檢察官就被告
    犯罪事實，應負舉證責任，並指出證明之方法，刑事訴訟法
    第161條第1項定有明文。是檢察官對於起訴之犯罪事實，應
    負提出證據及說服之實質舉證責任。倘其所提出之證據，不
    足為被告有罪之積極證明，或其指出證明之方法，無從說服
    法院以形成被告有罪之心證，基於無罪推定之原則，自應為
    被告無罪判決之諭知（最高法院95年度台上字第369號判決
    意旨參照）。再認定犯罪事實所憑之證據，雖不以直接證據
    為限，間接證據亦包括在內，然而無論直接或間接證據，其
    為訴訟上之證明，均須達於通常一般之人均不致於有所懷疑
    ，而得確信其為真實之程度，始得據為有罪之認定，若其關
    於被告是否犯罪之證明未達此程度，而有合理性懷疑之存在
    ，致使無從形成有罪之確定，根據「罪證有疑，利於被告」
    之證據法則，即不得遽為不利被告之認定（最高法院76年臺
    上字第4968號判例意旨參照）。
三、公訴人認被告涉犯販賣第一級毒品海洛因罪嫌，無非以：被
    告甲○○自白、證人乙○○、林政芳之證述及扣案之海洛因
    1包（0.87公克，毛重0.31公克）、電子磅秤1個、夾鏈袋11
    3個、玻璃管6支、斜口吸管2支、行動電話3支、新臺幣2500
    元暨法務部調查局鑑定書1份等資為依據。訊據被告堅決否
    認有販賣海洛因予乙○○。辯稱：「我認識乙○○大約半年
    以上，將近一年了。我沒有拿過海洛因給乙○○，他那時候
    沒有那麼多錢可以去購買，經常會找我與他一起出資購買，
    有時候也會叫我開車載送他過去購買，因為那時候他並沒有
    車子。我都是他叫我開車載他過去購買的，販賣者他也都有
    認識，他也有與販賣者講話；我們拿到毒品的時候，也都是
    由乙○○分配的。96年6月30日那天我出8000元，乙○○出
    4000元，當時我們本來應該是要各人出6000元，但是因為他
    只有4000元，所以請我幫他出2000元，毒品買來之後，就由
    乙○○平分，我們2人1人1包」等語（見本院卷第38、39頁
    ）。
四、經查：
(一)、按被告以外之人於審判外之言詞或書面陳述，除法律有規定
    者外，不得作為證據。刑事訟訴法第159條第1項定有明文。
    本件被告及其辯護人不同意證人乙○○在警詢之證述有證據
    能力，並經檢察官同意認該陳述無證據能力（見本院卷第37
    頁）。
(二)、又按被告以外之人於審判外之陳述，雖不符前四條之規定，
    而經當事人於審判程序同意作為證據，法院審酌該言詞陳述
    或書面陳述作成時之情況，認為適當者，亦得為證據。被告
    及其辯護人於本院準備程序中除否認前揭證人乙○○於警詢
    之證據能力外，餘其他傳聞證據均同意有證據能力，本院並
    審酌其餘陳述及書證之作成，並無程序違法或意思不自由情
    形，故認為適當，而有證據能力。
(三)、公訴意旨指被告自96年6月上旬起，接續販賣第一級毒品海
    洛因給乙○○施用10次，無非以乙○○於前開96年6月25日
    （應係96年6月30日之誤載）偵訊筆錄之證述：【（你最近
    施用的毒品海洛因都是向誰買的？）向甲○○買的】、【（
    前後買過幾次？）買過10幾次了】為依據。惟乙○○於原審
    審理時，到場具結後證稱：【（提示偵卷第10頁乙○○偵訊
    筆錄，筆錄上記載你向甲○○購買毒品10次等，你有何意見
    ？）次數沒有那麼多，甲○○要去跟別人拿藥的時候，都會
    跟我說，我都會拿錢交待甲○○幫我買，我不知道這種情形
    是否算是販賣，當時在白河分局他們說這就是販賣。次數幾
    次時間已久，我記不清楚】、【（你曾經託甲○○買毒品幾
    次？）好幾次，大約4、5次】、【（你跟甲○○拿海洛因時
    ，你是如何跟他拿？）我先拿錢給他，甲○○回來時，會說
    他去跟別人拿到東西了，然後就會拿給我】、【（你都拿多
    少錢給甲○○？）1000元】、【（甲○○都拿幾包海洛因給
    你？）1包，重量多少我不知道】、【（你拿1000元給甲○
    ○的情形有幾次？）大約4、5次左右，詳細次數因為時間已
    久，我忘記了】、【你為何會拿1000元給甲○○？）我曾經
    跟甲○○要過毒品，他跟我說那個很貴，他不要給我，我就
    跟他說，如果他要去拿藥，我就拿1000元給他，拜託他幫我
    拿】。乙○○關於向被告甲○○拿毒品海洛因之次數，偵查
    中及原審審理時即有「10幾次」及「4、5次」之差別，究竟
    幾次，已難認定。且依乙○○所述，伊都拿1000元給甲○○
    ，甲○○去向別人拿取後再拿1包海洛因給乙○○，重量多
    少乙○○不知道。則甲○○拿乙○○之1000元後，交付予乙
    ○○之1包海洛因，是否與2人認知之1000元海洛因重量相符
    ？被告有無從前手拿取海洛因後，從中扣剋少量海洛因以謀
    利？抑或被告僅係單純代購轉交？實難論定。依乙○○前開
    陳述，被告甲○○於96年6月上旬交付海洛因予乙○○之行
    為，並無足夠證據可以認定被告甲○○係出於營利意圖，自
    難遽論其販賣毒品罪責。再者，乙○○於原審審理時亦陳明
    ，伊於偵查中陳稱向甲○○「買」海洛因，係因警方誘導稱
    其所為即係「購買」。本院審酌乙○○於原審中之供述，被
    告所為可能係「購買」，惟亦有可能係「合資購買」及「單
    純代購轉交」或僅「載乙○○一起去買」，且此部分犯行並
    無毒品或其他販賣工具扣案，亦難只憑乙○○偵查中指稱係
    向被告甲○○「買」毒品海洛因，即謂被告確有販賣海洛因
    之犯行。
(四)、96年6月30日查獲當日，被告及乙○○均不否認，被告於收
    受乙○○4000元後共同前往台南市○○路某不詳處所購買毒
    品。惟該次行為是否確係被告販賣第一級毒品海洛因予乙○
    ○，亦有下列疑點：
１、被告如係販賣毒品者，斷無偕同購買者即乙○○共同前往出
    賣者處拿取毒品之理。蓋購買者乙○○如知悉被告之毒品前
    手出賣者之所在或連絡方法，嗣後即自行前往該處購買或自
    行連繫購買事宜即可，何須再透過被告購買！被告如確有販
    賣毒品，無非在販賣過程賺取差價或扣取海洛因，謀取利益
    ，實無可能做出前開自斷財源之舉。而本件被告竟偕同乙○
    ○共同前往台南市○○路被告購買毒品處，實與販賣之常情
    相違，反可認被告辯稱伊係載乙○○去台南市合資購買毒品
    一節，尚非無據。
２、乙○○於偵查中稱查獲當日向被告購買1包海洛因4000元（
    詳偵卷第11頁），惟關於購買毒品細節則未詳述。乙○○於
    原審審理時就購毒過程詳稱：【甲○○說要去拿藥，我就拿
    四千元託他幫我買，他邀我一起去那邊直接施打海洛因，我
    就跟他去了】、【當時我在車內，對方拿給他時，甲○○就
    整包海洛因拿給我，我就在車上將海洛因分成2包】、【我
    是用倒的，按平常1000元多少的量來計算】、【甲○○叫我
    4000元多少自己倒】（見原審卷第88頁）。經本院於97年8
    月4日勘驗偵訊錄影帶顯示：被告供述當時向「黑仔」購買
    毒品的時候，乙○○馬上異議是向1名女子購毒的，並指證
    被告有載他在台南縣後壁鄉有販賣毒品給1個人。對於被告
    辯稱是先聯絡「黑仔」，錢是被告交給「黑仔」，然後由一
    名女子交付毒品，當時被告與乙○○2人均在車上，該名女
    子直接將毒品交付乙○○；乙○○出4000元分得0.9公克，
    被告出9000元分得8點多公克，都是乙○○平分的，他是老
    大，所以都是經由他的手平分出來的等語；乙○○當庭並未
    表示異議或反駁（見本院卷第70、71頁）。按(1)被告甲○○
    於96年6月30日案發當天偕同乙○○共同前往出賣毒品者處
    ，已違常情。(2)甲○○購得毒品海洛因後，未自行分裝，反
    將整包海洛因交乙○○自己分裝，請乙○○自己依4000元的
    量，自行倒成兩包等情，實殊難想像。甲○○上開做法顯與
    一般販毒者不同，實與2人合資共同購買後，依出資額分取
    應得之毒品量較相符。且從乙○○所證述甲○○之行為實看
    不出有何從乙○○交付之4000元中，牟取利益之營利意圖。
    被告此部分行為，實難僅以乙○○於偵查中指稱係向被告購
    買毒品，即論被告販賣一級毒品之罪責。
３、96年6月30日查獲當日從乙○○身上查扣之海洛因1包，並未
    於本件扣案，應係由乙○○施用毒品案件中，另案處理。惟
    依查獲當時警方初步秤重之結果，甲○○身上之海洛因1包
    ，重0.8公克（檢驗後海洛因淨重0.56公克，袋重0.31公克
    ，故毛重0.87公克）、乙○○身上查扣之海洛因1包重0.9公
    克，有扣押書各1紙附於警卷可參。惟依乙○○於偵查中供
    稱「他（甲○○）本來有5000元，他又向他的朋友拿4000元
    ，我的4000元就交給他，他一共13000元。13000元買了1200
    0元，還剩1000元，加油500元，還剩500元。在路上他又賣
    另一個毒品海洛因2000元，所以他還有2500元」（見偵卷第
    12頁）。綜合乙○○偵查及審判中之說法，案發日，甲○○
    載乙○○前往台南市○○路某處買了12000元的海洛因1大包
    ，由乙○○自己倒成2包，乙○○按4000元的量，自己倒裝
    成1包，依乙○○同日所陳約為3分之1多1點，此應即係查獲
    時，在乙○○所扣得之海洛因1包。剩餘之海洛因即甲○○
    所持有之海洛因1包，其重量依乙○○所陳或依價格核計，
    均應為乙○○持有1包海洛因之2倍。乙○○自陳在查獲前即
    從台南市回到查獲處曾施用1次海洛因，估計為0.1公克（按
    海洛因1次施用過200毫克即0.2公克即有致死之虞，行政院
    衛生署管制藥品管理局管檢字第109652號函參照），加計後
    估計甲○○從台南市回到查獲處身上之海洛因至少應在2公
    克以上。而依乙○○之說法，甲○○僅賣出2000元海洛因1
    包，其重量應為乙○○自己出資4000元的1半，換算後應為
    0.5公克以下（ (0.9+0.1)/2=0.5），則甲○○身上之海洛
    因至少仍應有1.5公克（2-0.5=1.5）以上，而非查獲時之0.
    8公克。且被告甲○○於96年6月30日如有販賣海洛因1包予
    乙○○得款4000元，加上乙○○指陳再賣1包海洛因2000元
    ，甲○○為警查獲時身上之款項應在6000元以上，亦與查獲
    時甲○○身上之2500元不符。乙○○此部分證述內容與事發
    後之客觀事證不符，難認真實，顯無可採。
４、公訴意旨另指甲○○在從台南市回到查獲處曾至台南縣後壁
    鄉某處，販賣海洛因1包予不詳姓名男子部分，檢察官除依
    據乙○○偵查中前開指述外，並無諸如賣出之毒品、購買對
    象等證據可供參佐。且乙○○關於甲○○販賣價格雖指明為
    2000元，惟販賣之重量與事後從甲○○身上查獲之重量不符
    ，詳如前述。且乙○○就此部分於原審審理時結稱：「我好
    像有看到對方有拿錢給甲○○，多少錢我不知道，我有看到
    甲○○拿東西給對方，但是我不知道他拿什麼東西給對方，
    我去警局時，他們說這就是販賣，我當時藥癮發作，腳又痛
    ，頭暈暈的」、「我知道那個人有拿2000元給甲○○，但是
    甲○○有無拿東西給他，我不清楚，在檢方的陳述是真實的
    」，則乙○○就甲○○該次販賣行為有無確實看到甲○○拿
    毒品給對方，顯然於審理時已不敢確認。另辯護人於原審審
    理時聲請傳訊證人郭金和，經其到場結稱「（最後一次見面
    是何時？）96年，幾月份我忘記了，大約是年中，在後壁國
    中見面，應該是白天見面的」、「（當天為何要見面？) 被
    告說要跟我借2000元修理車子」、「（見面之前他如何跟你
    聯繫？）被告用電話跟我聯繫，說他在那裡，我拿錢過去給
    他」、「（你2000元如何拿給被告？）我騎機車去，被告沒
    有下車，我就直接拿2000元給被告，拿完我就走了」、「（
    車上還有無其他人？）我印象中有看到車子旁邊有1個人，
    我不知道是否是他的朋友，那個人有下車，走到學校操場的
    水龍頭洗臉，是1個男生」。依郭金和之證述，與被告於原
    審審理期日自陳「2000元是我跟郭金和借的，500元是我加
    油剩下的，我原來剩下1000元，加油剩下500元，再跟郭金
    和借2000元，是要換機油的」內容相合。被告查獲時身上之
    2500元既有郭金和證述借款修車之情形，自難僅憑乙○○事
    後已無法確定之先前說詞，遽認被告甲○○確有該次販賣海
    洛因之行為。
五、綜上所述，公訴意旨所舉被告涉有販賣第一級毒品罪嫌之論
    據，尚無從證明被告確實涉有上開犯行，不能使本院得有罪
    之確信。起訴書雖於證據及所犯法條欄中列舉林政芳作為被
    告甲○○有在販賣「海洛因」之證據之一，惟林政芳警詢及
    偵查中僅供述曾向甲○○購買過「安非他命」（見偵卷第47
    、56頁），然實難引為甲○○確有販賣「海洛因」之證據。
六、從而原審以查無其他任何積極之證據，足認被告有上述犯行
    ，因此以不能證明被告犯罪為由，而諭知無罪之判決，核無
    不合，檢察官上訴意旨，仍執前詞認被告涉犯販賣第一級毒
    品罪云云，為無理由，應予駁回。
據上論斷，應依刑事訴訟法第368條，判決如主文。
本案經檢察官劉欽銘到庭執行職務。
中    華    民    國    97    年    8     月    21    日
                  刑事第一庭    審判長法  官  黃崑宗
                                      法  官  蔡長林
                                      法  官  夏金郎
以上正本證明與原本無異。
檢察官如不服本判決，應於收受本判決後十日內向本院提出上訴
書。其未敘述上訴理由者並得於提起上訴後十日內向本院補提理
由書。
被告不得上訴。
                                      書記官  劉岳文
中    華    民    國    97    年    8     月    21    日


司法院資訊處製作；財團法人民間司法改革基金會備份。
